【裁判字號】    98,台上,4223
【裁判日期】    980723
【裁判案由】    違反貪污治罪條例
【裁判全文】
最高法院刑事判決            九十八年度台上字第四二二三號
上  訴  人  甲○○
選任辯護人  高進發律師
            楊玉珍律師
上  訴  人  乙○○
選任辯護人  楊玉珍律師
上  訴  人  子○○
選任辯護人  楊錫楨律師
上  訴  人  丙○○
選任辯護人  高進發律師
            楊玉珍律師
上  訴  人  丁○○
選任辯護人  楊錫楨律師
上  訴  人  戊○○
選任辯護人  張豐守律師
上  訴  人  己○○
選任辯護人  楊玉珍律師
上  訴  人  庚○○
選任辯護人  楊俊樂律師
上  訴  人  辛○○
            壬○○
上 列一 人
選任辯護人  何志揚律師
上  訴  人  癸○○  男民國○○年○月○○日生
                    身分證統一編號：Ｚ000000000
                    住台灣省彰化縣溪湖鎮○○里○○街43號
上列上訴人等因違反貪污治罪條例案件，不服台灣高等法院台中
分院中華民國九十八年四月七日第二審更審判決（九十六年度重
上更(二)字第一四七號，起訴案號：台灣彰化地方法院檢察署九十
年度偵字第二八一七、三三二三、三三四四、三五九九、三六六
九、五二四六號），提起上訴，本院判決如下：
    主  文
原判決撤銷，發回台灣高等法院台中分院。
    理  由
本件原判決認定，上訴人甲○○自民國八十七年三月一日起迄九
十一年二月二十八日止，任職彰化縣溪湖鎮第十三屆鎮長，綜理
督導溪湖鎮鎮政推展及經辦溪湖鎮公所公用工程及購辦公用物品
之發包、督導及款項請領等業務；上訴人乙○○擔任溪湖鎮公所
建設課技士，負責經辦各項工程招標、監標、驗收等業務；上訴
人子○○擔任溪湖鎮公所秘書室課員兼行政室主任，負責經辦溪
湖鎮公所附設托兒所營養午餐及點心之採購業務；上訴人丁○○
係第十六屆溪湖鎮鎮民代表兼溪湖鎮民代表會主席，上訴人戊○
○、楊素楨、庚○○、壬○○及辛○○等為鎮民代表；上訴人丙
○○為鎮長甲○○之妻；上訴人癸○○則係鎮民代表辛○○之夫
。甲○○竟基於就經辦（購）公用工程或物品收取回扣之概括犯
意，先後或與全體鎮民代表（含主席、副主席及代表辛○○之夫
癸○○），或與乙○○、丙○○，或與子○○，互有犯意聯絡及
行為分擔，有如原判決事實欄二－(一)(二)(三)所示分組承攬公用工程
（下稱分組承攬工程）、事實欄三所示八十九年總統大選期間承
攬公用工程（下稱總統大選期間承攬工程）及事實欄四所示採購
鎮公所附設托兒所點心案（下稱托兒所點心案），並均收取回扣
等犯行，因而撤銷第一審科刑判決，改判仍論處甲○○、乙○○
、丁○○、戊○○、楊素楨、庚○○、辛○○、壬○○等共同連
續依據法令從事公務之人員，經辦公用工程，收取回扣罪刑，丙
○○、癸○○等與依據法令從事公務之人員，共同經辦公用工程
，收取回扣罪刑（癸○○累犯），子○○共同依據法令從事公務
之人員，購辦公用物品，收取回扣罪刑，固非無見。
惟查：(一)、刑事訴訟法第一百五十四條所定「犯罪事實應依證據
認定之，無證據不得認定犯罪事實。」從建構待證事實之證據而
言，法律並無種類之設限，舉凡與待證過去事件存在、不存在或
如何存在具有事實關聯性之人、事、物，其足以推論待證事實者
，均非不得作為推論之證據，然若待證犯罪事實所涉及之事或物
乃犯罪事實之主要成分者（如殺人案之被害人屍體、偽造文書案
之文書、不法抽取工程回扣案之工程承包是例），欠缺此等事或
物之具體證據往往即缺乏事證或物證之相互印證，端憑人為供（
證）述（包括共同被告、告訴人或被害人、目擊證人之證詞），
實難認足以確認過去事件之存在、不存在或如何存在。況且供（
證）述證據具有本身不可避免之瑕疵，蓋每一供（證）述事實皆
經過「知覺」、「記憶」、「回憶」三階段，而有事實之敘述，
姑不論其中尚可能潛藏有意之虛假，每階段均可能發生無意之誤
差而失真，因而僅憑人為供（證）述，遽作判斷，則有應於審判
期日調查之證據而未予調查之違背法令。本件關於上訴人等被訴
共同經辦分組承攬工程、總統大選期間承攬工程及購辦托兒所點
心案，收取回扣或與經辦人共同收取回扣等事實，其中經辦工程
或點心採購案本身乃犯罪事實之主要成分，因而，有無該工程、
採購案存在？該工程、採購案之執行情形如何？各項實際價金以
及上訴人等取得之佣金若干？此等事實應有公務案件之各項紀錄
可稽，悉須調查各項文書證據確認無訛後，始堪徵信。乃原判決
未作此調查，就分組承攬工程部分，僅依共同被告楊鴻源、巫釧
榮、陳淑珍、許慶發、何武能（該五人均業經第一審諭知免刑確
定在案）、庚○○、陳昌隆、壬○○等之供述，即認定有此工程
承攬、點心採購案之存在，並憑以認定上訴人等有從實際價金中
取得回扣，實難認尚無合理懷疑；就總統大選期間承攬工程部分
，但憑洪本成（業經第一審諭知免刑確定在案）、許慶發之女許
倍菁、何武能、陳淑珍、巫釧榮、庚○○等之供述，遽予認定有
此承攬工程及工程執行事實之存在，並憑以認定上訴人等有從中
取得回扣，尚嫌無據。況且判決理由既謂「查無證據足證承包廠
商實際交付甲○○回扣款及事後用於輔選總統之用，…。」又謂
「承攬廠商或恐受牽累，或因其他顧慮，若非恩義全斷，難期其
自白鎮長或其他公所人員有收取回扣之情，…然由前述證據可知
，前開款項確係甲○○於總統大選期間公所發包工程收取之回扣
，…自不能因未能查得致送回扣之廠商名單，即為甲○○等有利
之認定。」所持理由，似有扞格；就托兒所點心案部分，唯以巫
釧榮所供子○○索取回扣、其表示不滿情緒，事為甲○○知悉，
甲○○乃親將回扣返還等語，率予認定巫釧榮所述為真，不能謂
無調查證據未盡之違法。(二)、同上法條，從待證事實之推論而言
，關於犯罪事實之認定，如有邏輯上推論次序先後關係，即有推
論之前提事實存在者，在前提之基礎事實尚未認定之前，所為犯
罪事實之認定，則有與論理法則不符之違背法令。本件檢察官起
訴之犯罪事實，無論分組承攬工程或總統大選期間承攬工程部分
抑或購辦托兒所點心案部分，所謂承攬公用工程、購辦托兒所點
心等事實，核與所訴收取回扣犯罪具有邏輯上推論次序先後關係
，亦即所訴收取回扣犯罪，係以所謂承攬公用工程、購辦托兒所
點心等基礎事實之存在為前提。乃原判決在此前提之基礎事實尚
未認定之前，逕為上訴人等收取回扣之犯罪，自有與論理法則不
符之違背法令。綜上所述，原判決既有以上可議，上訴人等上訴
意旨指摘原判決違法，並非全無理由，自有應予撤銷之原因。
據上論結，應依刑事訴訟法第三百九十七條、第四百零一條，判
決如主文。
中    華    民    國  九十八  年    七    月  二十三  日
                      最高法院刑事第五庭
                          審判長法官  陳  正  庸
                                法官  賴  忠  星
                                法官  林  秀  夫
                                法官  宋      祺
                                法官  陳  祐  治
      本件正本證明與原本無異
                                      書  記  官
中    華    民    國  九十八  年    七    月  二十九  日
                                                      Ｅ


司法院資訊處製作；財團法人民間司法改革基金會備份。
